臺灣嘉義地方法院刑事判決　　　　　　　　　　　　　　九十年度訴字第四八三號
　　公　訴　人　臺灣嘉義地方法院檢察署檢察官
　　被　　　告　丁○○○
右列被告因偽造文書等案件，經檢察官提起公訴（九十年度偵字第三○八四號），本
院判決如左：
    主  文
丁○○○連續行使偽造私文書，足以生損害於他人，處有期徒刑柒月。
    事  實
一、丁○○○先後於民國八十八年五月及同年十二月間自任會首，召集如附表所示之
    合會二組，約定合會期間之每月二十日及五日，各會員得假嘉義市○○路八二七
    巷五弄十一號即會首住處內進行投標，開標後由丁○○○向其他未得標會員收取
    會款後，再交予得標會員。詎丁○○○意圖為自己不法所有及偽造私文書之概括
    犯意，(一)於八十九年一月五日，在其住處內，冒簽會員甲○○之署押「芬」及填
    寫標息新臺幣（下同）一千零五十元充為最高標標單，而偽造以甲○○名義之準
    私文書，佯為得標附表所示編號二之合會，使活會會員誤信甲○○得標，甲○○
    則誤以他人得標而均陷於錯誤，共交付會款十萬六千六百五十元予丁○○○，足
    以生損害於甲○○其該會之其他會員。(二)於八十九年二月二十日及同年四月二十
    日，在其住處內，先後冒簽會員甲○○之署押「芬」及均填寫標息九百五十元充
    為最高標標單，而偽造以甲○○名義之準私文書，佯為得標附表所示編號一之合
    會，使活會會員誤信甲○○得標，甲○○則誤以他人得標而均陷於錯誤，共先後
    交付會款十五萬七千九百五十元予丁○○○，亦足以生損害於甲○○及該會其他
    會員。(三)丁○○○復明知已經濟拮据，無力償債，仍於八十九年五月三日、同年
    月十五日及同年六月二十日，佯以其女戊○○從事保險業務，需要資金週轉，短
    期可還為由，簽發本票為據，分別向丙○○○借貸二十四萬元、乙○○借貸十萬
    元、己○○借貸二十萬元，使該三人誤信為真而如數交付。嗣於八十九年七月間
    ，丁○○○所招集之合會先後停會，並行方不明，始得悉上情。
二、案經己○○、丙○○○、乙○○訴由臺灣嘉義地方法院檢察署檢察官偵查起訴。
    理  由
一、訊據被告丁○○○固坦承有起如附表所示之合會，且於八十九年一月五日、八十
    九年二月二十日、八十九年四月二十日標會時，在會單上填寫「芬」及金額，表
    示係由「甲○○」填寫金額投標；並於八十九年五月三日、同年月十五日及同年
    六月二十日先後向丙○○○、乙○○、己○○借款之事實，惟矢口否認偽造文書
    及詐欺犯行，辯稱：於八十九年一月五日、八十九年二月二十日及同年四月二十
    日係經甲○○之同意而投標；至於丙○○○、乙○○、己○○係基於信任而借款
    ，而於借款後，均有付利息，非要詐騙該三人云云。惟查：
（一）被告於偵查中供稱：「（問：何時冒標甲○○的會？）十二月五日的會在八十
      九年一月冒標；五月二十日的會在八十九年二月、四月冒標，我是在標單上寫
      上『芬』，另外再寫上標金一千一百元」等語（詳九十年度他字第三二三號卷
      第十九頁背面）；並於審理中供稱：「我每次都有叫她（指甲○○）寫標單，
      她表示不要標，我是先寫了再告訴她，後來有問她，她口頭有同意」等語，核
      與證人甲○○於審理中證稱：「（問：妳參加被告幾會？有無借她標會？）我
      參加三會，沒有借她標會，我是在九十年三月初，我才知道被告標了我的」等
      語（詳本院九十一年二月二十一日審判筆錄）相符，則被告事先未取得甲○○
      之同意，即率然以甲○○名義，在標單上簽「菁」及金額，以表示係由甲○○
      投標，即屬偽造準私文書犯行無訛。至被告就冒標利息之供述，核與告訴人等
      所提合會簿上所載之標息有別，衡於記憶或有失真，應以載於會簿上之數額為
      可採。
（二）被告如何於八十九年五月三日、同年月十五日及同年六月二十日，佯以其女戊○○從事保險業務，需要資金週轉，短期可還為由，簽發本票為據，分別向丙○○○借貸二十四萬元、乙○○借貸十萬元、己○○借貸二十萬元，使該三人
      誤信為真而如數交付之事實，業據告訴人己○○於偵查中陳稱：「她說她女兒
      做保險，要替客戶繳保費，須周轉，言明三天就要還，都沒還。她是八十九年
      六月二十日借的，本票是後來才開的」等語（詳八十九年度發查字第三六八號
      卷第二十頁）；告訴人丙○○○於偵查中陳稱：「她說她女兒須周轉，要借二
      十四萬元，一個月內會還」等語（詳八十九年度發查字第三六八號卷第二十頁
      ）；告訴人乙○○於偵查中陳稱：「只借被告十萬元，她有用本票一張給我，
      說要借一個禮拜」，「（問：借錢時如何說？）她說她女兒急用，需付票款」
      等語（詳八十九年度發查字第三六八號卷第三十四頁背面）指訴綦詳。另告訴
      人己○○、乙○○並於審理中指稱：被告是說要幫其在保險公司擔任保險業務
      員之女兒借錢。被告之女兒要用才會借錢予被告，如果是被告的話，我不會借
      ，因為被告不需要用到什麼錢等語（詳本院九十一年二月二十一日審判筆錄）
      。而證人即被告之女戊○○於偵查中證稱：「因我有一姊妹，告訴人只認識我
      ，才會編理由說我要周轉，我根本不知此事」等語（詳八十九年度發查字第三
      六八號卷第二十頁背面）；亦於審理中證稱：「（問：妳是否有缺錢要妳母親
      去借？）沒有」等語（詳本院九十年十一月十九日訊問筆錄），足證證人鄭惠
      瑩嫈未因需款而請求被告幫伊借款。是被告係以其女需款為由，而詐騙告訴人
      己○○、丙○○○、乙○○之事實。
（三）又被告於八十九年初即連續以冒標甲○○之會份，顯見當時被告經濟狀況不佳
      被告當時僅有其子每月供給一萬元，亦據其供明（詳本院九十一年二月二十一
      日審判筆錄），其未有其他收入，竟向告訴人等三人借得合計五十四萬元，更
      證被告係以詐術使告訴人交付金錢之事實。
（四）此外，並有合會單二紙、會員名冊四紙及本票影本附於偵卷可稽。綜上本件事
      證明確，被告犯行應堪認定。
二、查民間互助會之標單，僅記載姓名及標息金額，依互助會之習慣，填寫金額係表
    示欲標取會款之利息，姓名部分則表示出價標取會款之會員，自足以表示一定用
    意之證明，依刑法第二百二十條第一項之規定，應以私文書論。是核被告所為，
    係犯刑法第二百十六條、第二百十條之行使偽造私文書及第三百三十九條第一項
    詐欺等罪。被告偽造標單後，復持以行使，其偽造之低度行為應為行使之高度行
    為所吸收，不另論罪。再其每次冒標行為，均同時侵害多數活會會員之權益，應
    各依想像競合犯之規定從一重處斷。其先後三次行使偽造私文書及多次詐欺（合
    會及向告訴人己○○、丙○○○、乙○○詐得財物）犯行，均時間緊接，犯罪構
    成要件相同，顯係基於概括犯意為之，應各依連續犯之規定論以一罪，並均加重
    其刑。又被告所犯連續行使偽造私文書與連續詐欺二罪間，有方法結果之牽連關
    係，為牽連犯，應從一重之連續行使偽造私文書罪處斷。爰審酌被告犯罪之動機
    、目的、手段、對告訴人所生危害及影響社會經濟及交易安全之程度、所詐得財
    物之數額非輕，且迄今仍未賠償告訴人三人及證人甲○○等一切情狀，量處如主
    文所示之刑，以資懲儆。至被告所偽造之標單未扣案，為免執行上之困難，爰不
    宣告沒收，附此敘明。
據上論斷，應依刑事訴訟法第二百九十九條第一項前段，刑法第五十六條、第二百十
六條、第二百二十條第一項、第二百十條、第三百三十九條第一項、第五十五條，罰
金罰鍰提高標準條例第一條前段，判決如主文。
本案經檢察官陳昭廷到庭執行職務
中    華    民    國      九十一      年      二      月      二十七    日
                              臺灣嘉義地方法院刑事第三庭
                                  法  官  張  育  彰
右正本證明與原本無異。
如不服本判決，應於判決送達後十日內向本院提出上訴狀( 應附繕本 )。
中    華    民    國      九十一      年      二      月      二十七    日
                                  書記官  馮  澤  文
附錄本件論罪科刑之法條：
刑法第二百一十條
偽造、變造私文書，足以生損害於公眾或他人者，處五年以下有期徒刑。
刑法第二百一十六條
行使第二百十條至第二百十五條之文書者，依偽造、變造文書或登載不實事項或使登
載不實事項之規定處斷。
刑法第三百三十九條
意圖為自己或第三人不法之所有，以詐術使人將本人或第三人之物交付者，處五年以
下有期徒刑、拘役或科或併科一千元以下罰金。
附表：
┌──┬─────┬─────┬───────┬────┬────┬───┐
│編號│會  份  數│每會份會款│合  會  期  間│標會期日│標會地點│備  註│
├──┼─────┼─────┼───────┼────┼────┼───┤
│ 一 │甲○○等二│五千元。  │年５月日起│每月日│會首住處│內標制│
│    │十八會份。│          │90年８月日止│        │        │      │
├──┼─────┼─────┼───────┼────┼────┼───┤
│ 二 │甲○○等二│五千元。  │年12.月５日起│每月５日│會首住處│內標制│
│    │十八會份。│          │90年３月５日止│        │        │      │
└──┴─────┴─────┴───────┴────┴────┴───┘
